【裁判字號】    90,上,207
【裁判日期】    901218
【裁判案由】    履行契約
【裁判全文】
臺灣高等法院臺南分院民事判決  九十年度上字第二０七號
      上  訴  人    財團法人臺灣省雲林縣私立宗聖高級中學
      法定代理人    甲○○
      被  上訴人    乙○○
右當事人間請求履行契約事件，上訴人對於中華民國九十年六月二十六日臺灣雲林地
方法院第一審判決（九十年度訴字第一三八號），提起上訴，本院判決如左：
      主      文
上訴駁回。
第二審訴訟費用由上訴人負擔。
      事      實
甲、上訴人方面：
  一、聲明：求為判決：（一）原判決廢棄。（二）前開廢棄部分，被上訴人應給付
      上訴人新台幣（下同）四十四萬七千八百四十元，及自起訴狀繕本送達之翌日
      起至清償日止，按年息百分之五計算之利息。（三）第一、二審訴訟費用均由
      被上訴人負擔。（四）願供擔保，請准宣告假執行。
  二、陳述：除與原判決記載相同者，予以引用外，補稱：
  （一）上訴人雖於原審係以台灣省雲林縣私立宗聖高級中學起訴，然於訴訟中已更
        正為財團法人台灣省雲林縣私立宗聖高級中學，惟校長林山章仍為法定代理
        人。按本件上訴人已依私立學校法之規定，有董事會之組織，並設有董事長
        ，且向學校所在地之法院為財團法人登記，依民法第二十七條第二項之規定
        ，應由董事長為法定代理人，爰更正上訴人法定代理人為甲○○。另因原所
        列之法定代理人林山章係由董事會遴選聘任，綜理校務、執行董事會之決議
        ，故追認其為本件之訴訟行為。
  （二）原審所為上訴人不利之判決，無非係以依兩造間之教師聘約第三條第十二款
        規定內容屬「終約金」性質，而終約金請求權之發生，依兩造之聘約所定須
        以上訴人同意被上訴人辭職申請為前提，本件上訴人迄未同意被上訴人所提
        之辭職申請，則聘約內所定之終約金債權自無由成立，是上訴人依聘約規定
        向被上訴人請求給付之金額及法定遲延利息即屬無據等情云云。
  （三）查兩造間所簽定之教師聘約第三條第十二款為「教師擬於聘約期限屆滿後，
        不再應聘時，應於聘約屆滿一個月前書面通知學校，如欲於聘約存續期間內
        辭職者，須經學校同意，且需辦理交接始得離職（否則學校拒絕發給離職或
        證明文件），並負賠償責任，所賠金額為當事人該學期基本薪資總額乘上未
        履行之學期數（一學年為二學期，每學期為六個月，未滿一學期以一學期計
        算）」，此有上訴人提出而為被上訴人所不否認之教師聘約附卷可稽。原審
        認被上訴人之離職，上訴人並未同意，故上訴人之請求因離職未經同意，應
        與上開約定不符云云。惟解釋意思表示，應探求當事人之真意，蓋於離職經
        同意後尚應賠償損失，則離職未經同意，更應負損害賠償責任，此乃法理之
        所在。又被上訴人另抗辯兩造所簽立之聘約，有違反民法第二百四十七條之
        一第二、四款之規定。惟按聘約經定有三日之審閱期間，且被上訴人亦未具
        體指明其任教有加重其何種責任，或有何重大不利，難以因違約而負賠償之
        違約金即認有失公平。何況系爭聘約係據【台灣省省立學校暨私立高級中等
        以下學校教師聘約訂定要點】所訂，是其權利、義務或按法律規定加以綜合
        判斷，並無顯失公平之情形。再者，本件兩造並無消費關係，亦不符消費者
        保護法第十二條第二項第一款違反平等互惠原則，難推定有顯失公平之旨。
  （四）原審引用最高法院十九年上字第五八號判例認「解釋當事人之契約，應於文
        義上及論理上詳為推求，不得拘泥字面，致失當時之真意」，職是，依教師
        聘約第三條第十二款全文，其真義應為如欲於聘約存續期間內辭職者，須經
        學校同意，且需辦理交接始得離職，否則學校得拒絕發給離職或服務證明文
        件，並負賠償責任。換言之，於聘約存續期間內離職，如經學校同意，並須
        辦理交接始得離職，否則（即學校不予同意）不發給離職證明文件，並應負
        賠償責任始為允當。從而原審所謂上訴人同意被上訴人中途辭職後，再賠償
        上訴人所餘未履行期，按學期基本薪資總額計算之款額，誠有不當。
  （五）退言之，本件之聘約所定，被上訴人於聘任期間內自有履行其任教於上訴人
        學校之債務，是其不履行債務自應負違約金，雖聘約僅載明負損害賠償責任
        ，實際該賠償應係為違約金之性質甚明。再按兩造間之教師聘約均是有期限
        ，債務人即被上訴人應於所定期限內依約定履行其債務即在上訴人學校擔任
        教師職務，故被上訴人不履行其擔任教師職務，因教師聘約之賠償，係對未
        能依聘約履行前離校所為違反契約之損害賠償預定額，仍具有違約金之性質
        ，被上訴人既有違反聘約，自應負給付違約金之責。原審將上開賠償金額解
        為終約金（或解約金）係保留終止權（或解除權）之代價，旨在消滅契約，
        然兩造均咸認上開約定之賠償金係屬違約金，而非終約金（即解約金），是
        原審所持見解顯非恰當。
  三、證據：除援用第一審所提之證據外，補提：台灣省立學校教師聘約參考範例影
      本一件為證。
乙、被上訴人方面：
  一、聲明：求為判決：（一）上訴駁回。（二）第二審訴訟費用由上訴人負擔。（
      三）如受不利之判決，願供擔保，請准免為假執行。
  二、陳述：除與原判決記載相同者，予以引用外，補稱：
  （一）按董事就法人一切事務，對外代表法人，民法第二十七條第二項前段定有明
        文。查上訴人為財團法人，其董事長為甲○○，有原審卷附法人登記書可稽
        ，則上訴人之法定代理人應為甲○○，乃上訴人列林山章（校長）為法定代
        理人，自非合法，其起訴、原審之訴訟程序及上訴均未經合法代理，其訴應
        予駁回。
  （二）上訴人於原審請求履行契約，乃依系爭教師聘約第三條第十二款而請求給付
        賠償金，此觀其起訴狀〔事實及理由〕欄第二項所載：「乙○○應賠償六七
        一、七六０元‧‧‧」，上訴人提出原審之九十年五月十四日準備書狀第一
        項載：「‧‧‧是被告應賠償之金額為‧‧‧」等語，上訴人於原審九十年
        六月一日言詞辯論時並主張：「本件損害賠償是依兩造所定之教師聘約第十
        二條（應為第三條第十二款）為依據」。可見上訴人於原審從未主張其所請
        求者為違約金，而係主張請求損害賠償。又上訴人上訴理由第五項主張上訴
        人請求之損害賠償金乃損害賠償預定額，具有違約金之性質云云，與其在原
        審之主張不同，究竟上訴人係請求損害賠償，抑請求違約金，其法律關係不
        明，請鈞院闡明之。
  （三）按終約金係以解除契約為目的，違約金則從屬於主債務，而以履行契約為目
        的，二者顯然有間。系爭聘約第三條第十二款約定：「教師擬於聘約期限屆
        滿後，不再應聘時，應於聘約屆滿一個月前書面通知學校，如欲於聘約存續
        期間內辭職者，須經學校同意後，且需辦理交接始得離職（否則學校得拒絕
        發給離職或服務證明文件），並負賠償責任，所賠金額為當事人該學期基本
        薪資總額乘上未履行之學期數。」，可見其為終約金之性質，而非屬違約金
        。按請求權之法律性質應依法律之規定而解釋之，乃法律適用問題，法院得
        依職權而適用法律規定，不受當事人主張之拘束，上訴理由第三項主張：「
        然按兩造均咸認上開約定之賠償金係屬違約金，而非終約金，是原審所持見
        解顯非恰當」等語，自非可採（按上訴人於原審從未主張其為違約金）。
  （四）又依系爭聘約第三條第十二款前開約定內容，足見上訴人請求賠償之要件，
        須上訴人同意教師之辭職，始足當之。上訴人既不同意被上訴人之辭職（參
        見原審卷第七十三頁上訴人之準備書狀第二項載：「‧‧‧因被告之辭職未
        經學校同意‧‧‧」，原審卷第八十四頁上訴人主張：「本件教師聘約仍然
        存在，我們沒有同意被告離職，也沒有發給離職證明，所以聘約仍存在」）
        ，則該聘約第三條第十二款所定請求賠償之要件尚不具備，上訴人請求賠償
        自不應准許。又被上訴人自八十八年八月一日至八十九年七月三十一日初聘
        於上訴人（此為上訴人所不爭），而於八十九年五月二十六日與上訴人簽訂
        續聘契約，續聘期間自八十九年八月一日至九十一年七月三十一日，被上訴
        人則於八十九年六月二十六日以卷附北港郵局第三三七號存證信函向上訴人
        表示「不再應聘」。可見被上訴人向上訴人表示「不再應聘」時，係在原聘
        （初聘）約期限屆滿前一個月，續聘契約存續期間尚未屆至前所為，亦即非
        於續聘契約存續期間內為之，而與聘約第三條第十二款所定：「如欲於聘約
        存續期間內辭職者」不符，與該條前段所定：「教師擬於聘約期限屆滿後，
        不再應聘時，應於聘約屆滿一個月前書面通知學校」，則屬相符。足見上訴
        人請求賠償，顯與該條所定要件不相當。再者，上訴人之訴訟標的既為履行
        契約，則其請求賠償自應與依契約所定賠償之構成要件相當，始足當之，而
        與一般違約金之請求權不同。上訴人請求賠償既不符系爭教師聘約第三條第
        十二款所定要件，殊不得以被上訴人是否違約為准否賠償之依據。
  （五）被上訴人於八十九年六月二十六日向上訴人表示「不再應聘」時，續聘契約
        存續期間尚未屆至，上訴人儘可另聘教師，而事實上，上訴人並未因被上訴
        人之「不再應聘」而未能另聘教師，且上訴人未有教師職缺懸空，上訴人原
        聘被上訴人擔任化學課教師之化學課已有其他教師擔任，被上訴人辭職前及
        辭職後之化學老師均為吳純榮，上訴人並無任何損害，其請求損害賠償，殊
        非正當。
  （六）按依照當事人一方預定用於同類契約之條款而訂定之契約，為左列各款之約
        定，按其情形顯失公平者，該部分約定無效：二、加重他方當事人之責任者
        。四、其他於他方當事人有重大不利益者。民法第二百四十七條之一第二、
        四款定有明文。本件聘約係上訴人一方預定用於聘任教師同類契約之條款而
        訂立之契約，其第三條第十二款僅單向規定教師辭職經學校同意後應負賠償
        責任，而未相對規定學校聘任教師而中途解聘時，應如何賠償教師，顯係加
        重教師之責任，參照消費者保護法第十二條第二項第一款所定，違反平等互
        惠原則者，推定其顯失公平之旨，該條約款顯失公平，應為無效。
  三、證據：援用第一審所提之證據。
      理      由
一、本件原審共同被告曾美純經原審判決向本院提起上訴後，已在本院與上訴人成立
    訴訟上之和解，有和解筆錄可稽（參見本院卷第三七頁），故關於曾美純之部分
    ，即非本院審究之範圍，合先敘明。
二、本件上訴人起訴主張：被上訴人於八十九年五月二十六日接受上訴人之聘任，擔
    任上訴人學校之化學科老師，聘期自八十九年八月一日起至九十一年七月三十一
    日止，為期二年；若於聘約存續期間內辭職者，須經上訴人同意，且需辦理交接
    始得離職，否則，應負賠償責任。詎被上訴人於八十九年六月二十六日突以存證
    信函向上訴人表示自八十九年八月一日起不再應聘，惟上訴人並未應允其辭職之
    申請，被上訴人亦未辦理交接，則其擅自離職即屬違約；爰依兩造所立之系爭教
    師聘約第三條第十二款之約定，求為命被上訴人應賠償上訴人四十四萬七千八百
    四十元及自原審起訴狀繕本送達翌日起至清償日止，按年息百分之五計算之利息
    之判決等語。
三、被上訴人則以：上訴人為財團法人之組織，其董事長為甲○○，應以甲○○為其
    法定代理人，乃上訴人列林山章（校長）為法定代理人，其起訴、原審之訴訟程
    序及上訴均非合法。又被上訴人係受上訴人第一次續聘，依教師法第十三條之規
    定，期間僅以一年為限，兩造間之聘約為期二年，與上開規定有違，自屬無效；
    又依本件教師聘約約定之聘期係自八十九年八月一日開始，兩造之聘約始期既尚
    未屆至，則契約效力尚未發生，上訴人自不得依聘約請求賠償；再者，被上訴人
    係在前年度聘約屆滿前一個月前（即八十九年六月二十六日）通知上訴人，自同
    年八月一日起不再接受續聘，符合該教師聘約第三條第十二款之預告規定，自無
    違約可言；且被上訴人並非在兩造新聘約之「聘約存續期間內」辭職，與該聘約
    之賠償條件不符；又系爭教師聘約所定之賠償金額為終約金之性質，而非屬違約
    金。被上訴人擔任化學科教師之化學課已有其他教師擔任，上訴人並無受何損害
    ，況且系爭教師聘約，有民法第二百四十七條之一第二、四款規定顯失公平之情
    形，應屬無效，則上訴人請求損害賠償，即非正當等語，資為抗辯。
四、上訴人主張被上訴人於八十九年五月二十六日接受上訴人學校續聘擔任化學科教
    職，聘期自八十九年八月一日至九十一年七月三十一日，為期二年；嗣被上訴人
    於八十九年六月二十六日以存證信函通知上訴人表示不願應聘，惟上訴人並未應
    允之事實，已據其提出教師聘約、存證信函（均影本‧參見原審卷第六、九頁）
    為證，並為被上訴人自認無訛，自堪信為真實。惟上訴人主張被上訴人違反系爭
    教師聘約之約定，應負賠償責任等情，已為被上訴人所否認，並以前揭各情詞置
    辯，經查：
（一）上訴人學校為法人之組織，其董事長及代表法人之董事均為甲○○，有上訴人
      於原審提出之上訴人學校法人登記書（影本）足憑（參見原審卷第二六頁），
      理應由甲○○任上訴人學校之法定代理人，然上訴人於原審起訴、進行訴訟程
      序及提起本件上訴時，均列該校之校長林山章為法定代理人，固有未合；惟上
      訴人已於九十年十月十八日下午三時三十分行準備程序時具狀並請求更正其法
      定代理人為甲○○（參見本院卷第五二、五三頁），係在補正其法定代理人合
      法代理權之欠缺（民事訴訟法第二百四十九條第一項第四款參照），則被上訴
      人雖表示不同意上訴人更正法定代理人（參見本院卷第五二頁），並不影響上
      訴人所得補正訴訟合法要件之欠缺；又上訴人之法定代理人甲○○復追認其校
      長林山章前已踐行之訴訟行為（參見本院卷第五三－五四頁），則先前由林山
      章為上訴人之法定代理人之不合法情形業已補正，是以被上訴人抗辯上訴人提
      起本件訴訟及在原審所進行之訴訟程序與上訴均非合法云云，容有誤會，並無
      可取。
（二）被上訴人抗辯其於八十八年八月一日起至八十九年七月三十一日止，初次受聘
      為上訴人學校教師，八十九年五月二十六日第一次接受續聘而簽立系爭聘期自
      八十九年八月一日起至九十一年七月三十一日止之教師聘約等情，為上訴人所
      不爭，足認被上訴人於八十九年五月二十六日受聘之系爭教師聘約係第一次續
      聘無訛；被上訴人抗辯系爭第一次續聘之聘約期間為二年，違反教師法第十三
      條關於第一次續聘為一年之規定，應屬無效云云，惟教師法第十三條固規定：
      「高級中等以下學校教師聘任期限，初聘為一年，續聘第一次為一年，以後續
      聘每次為二年，續聘三次以上服務成績優良者，經教師評審委員會全體委員三
      分之二審查通過後，得以長期聘任，其聘期由各校教師評審委員會統一訂定之
      。」，然推稽該法立法目的，旨在明定教師權利義務，並保障教師之工作與生
      活（同法第一條參照）。因此，教師法有關教師權益規定，應解為係最低限度
      之保障，是教師聘約有關教師權益之約定事項，若較教師法所提供之保障更有
      利於教師者，自應從其約定。是教師聘約所定之聘任期限較教師法為長者，尚
      難認係違反強制規定而為無效。查被上訴人於八十九年五月二十六日接受上訴
      人續聘而簽立之系爭教師聘約固屬第一次續聘，聘期約定為二年，固較教師法
      第十三條之規定為長，惟並無不利於對被上訴人工作及生活之保障，自無違反
      教師法之立法目的，則被上訴人以系爭第一次續聘之聘約期間為二年，違反教
      師法第十三條關於第一次續聘為一年之規定，而謂該聘約應屬無效云云，自無
      可取。再者，被上訴人於八十九年五月二十六日接受上訴人續聘而簽立之系爭
      教師聘約，固係上訴人一方預定用於聘任教師同類契約之約款，惟上訴人主張
      該聘約係依【台灣省省立學校暨私立高級中學以下學校教師聘約訂定要點】所
      訂，又定有三日之審閱期間等情，有其提出之上開要點及聘約範例（均影本）
      可稽（參見原審卷第八五－八七頁；本院卷第五六頁），就該教師聘約內容整
      體觀之，已難認對被上訴人有何重大不利益之情事；況該聘約第三條第十二款
      之約定，係被上訴人不再應聘時，課予被上訴人於相當期限前通知上訴人之義
      務，或被上訴人於聘約存續期間內辭職時，須經上訴人同意，旨在使上訴人學
      校能有充裕時間另行聘請老師或能有授課之老師，得能順利施教，以確保學生
      之受教權，故於被上訴人違反時課予相當之賠償責任以為約束，期能達順利教
      學之目的，並未因而加重被上訴人額外之負擔，且被上訴人接受續聘而簽立之
      系爭教師聘約所生之聘教關係，並非消費者保護法所定消費關係（消費者保護
      法第二條第三款參照），則被上訴人援引消費者保護法第十二條第二項第一款
      所定之平等互惠原則，主張系爭教師聘約有民法第二百四十七條之一第二、四
      款之情事，應屬無效云云，亦無可採。
（三）然依被上訴人接受續聘而簽立之系爭教師聘約第三條第十二款約定：「教師擬
      於聘約期限屆滿後，不再應聘時，應於聘約屆滿一個月前書面通知學校。如欲
      於聘約存續期間內辭職者，須經學校同意後，且需辦理交接始得離職（否則學
      校得拒絕發給離職或服務證明文件），並負賠償責任，所賠金額為當事人該學
      期基本薪資總額乘上未履行之學期數‧‧‧。」等語，姑不論該聘約所定教師
      應負賠償責任之性質究為解約金或違約金，惟就其約定意旨觀之，旨在使上訴
      人學校能有充裕時間另行聘請老師或能有授課之老師，得能順利施教，以確保
      學生之受教權，已如前述；則推譯上開約定之內容，應以被上訴人怠於預告通
      知或於聘約存續期間內無預警地辭職，致影響上訴人另為聘請老師之準備或授
      課之進行，始符該約定之本旨；查被上訴人雖於八十九年五月二十六日接受上
      訴人續聘為自八十九年八月一日起至九十一年七月三十一日止之化學科教師，
      並簽立教師聘約，有上訴人提出之該教師聘約（影本）足憑（參見原審卷第六
      頁），惟被上訴人係於八十八年八月一日起至八十九年七月三十一日止，初次
      受聘為上訴人學校之化學科教師，為兩造所不爭，而被上訴人嗣於八十九年六
      月二十六日以北港郵局第三三七號存證信函通知上訴人，自八十九年八月一日
      起不再應聘，有上訴人於原審提出之該存證信函（影本）可佐（參見原審卷第
      九頁），足認被上訴人不再接受上訴人學校續聘之意願甚明，而被上訴人所為
      上開通知之日期又在其初次受聘期滿（八十九年七月三十一日）前一個月之前
      ，符合系爭教師聘約第三條第十二款所定預告通知之期間。再者，系爭教師聘
      約第三條第十二款又無排除已接受續聘者之適用，自難認被上訴人有何違反系
      爭教師聘約第三條第十二款所定預告不再應聘之通知期間；又被上訴人既於續
      聘期間開始（八十九年八月一日）前之八十九年六月二十六日即以郵局存證信
      函預告上訴人學校不再接受續聘，足使上訴人學校有充裕之時間另聘該科之老
      師任教，衡情當不致影響上訴人另為聘請老師之準備，則依系爭教師聘約第三
      條第十二款規定之本旨，自無不許被上訴人預告不接受續聘之正當理由；況且
      ，被上訴人既非在系爭教師聘約第三條第十二款所定「於聘約存續期間內辭職
      」，自無該條款所定「須經學校同意」之問題，即無該條款所定應負之賠償責
      任；則上訴人依系爭教師聘約第三條第十二款之規定，請求被上訴人應負該條
      款所定之賠償責任或違約金，自非有據。被上訴人抗辯上訴人之請求與系爭教
      師聘約第三條第十二款所定之要件不合等語，即屬可信。
五、綜上所述，被上訴人既於續聘期間開始（八十九年八月一日）前之八十九年六月
    二十六日已以郵局存證信函預告上訴人學校不再接受續聘，足使上訴人學校有充
    裕之時間另聘該科之老師任教，衡情當不致影響上訴人另為聘請老師之準備，則
    依系爭教師聘約第三條第十二款規定之本旨，自無不許被上訴人預告不接受續聘
    之正當理由；況且，被上訴人既非在系爭教師聘約第三條第十二款所定「於聘約
    存續期間內辭職」，自無該條款所定「須經學校同意」之問題，即無該條款所定
    應負之賠償責任可言；因之，被上訴人抗辯上訴人之請求與系爭教師聘約第三條
    第十二款所定之要件不合，洵可信採；則上訴人猶依系爭教師聘約第三條第十二
    款之規定，請求被上訴人應賠償四十四萬七千八百四十元及自原審起訴狀繕本送
    達翌日起至清償日止，按年息百分之五計算之利息，自非正當，要難准許；原審
    因而駁回上訴人之請求（含假執行之聲請）之理由雖有不同，惟其結果則屬一致
    ，上訴意旨猶執前詞指摘原審關於被上訴人部分之判決為不當，而聲明廢棄，仍
    難認為有理由，應予駁回。
六、又民事訴訟法第四百六十六條第一項所定上訴第三審之利益額數，業經修正提高
    為一百萬元，並經總統於八十九年二月九日公布施行，已於同年月十一日生效。
    查本件上訴人請求被上訴人給付之金額僅為四十四萬七千八百四十元，並未逾一
    百萬元，則上訴人對本判決已不得提起第三審上訴，是以本判決經本院宣示後即
    告確定（民事訴訟法第三百九十八條第二項前段參照）；又兩造其餘攻擊或防禦
    方法及舉證，均不影響本院所為前開論斷，自無再予一一審論之必要；均附此
    明。
七、據上論結，本件上訴為無理由，依民事訴訟法第四百四十九條第二項、第一項、
    第七十八條，判決如主文。
中      華      民      國    九  十    年    十  二    月    十  八    日
                        臺灣高等法院臺南分院民事第四庭
~B1審判長法官  王  惠  一
~B2      法官  吳  上  康
~B3      法官  蘇  清  恭
右為正本係照原本作成。
本判決不得上訴。
中      華      民      國    九  十    年    十  二    月    十  八    日
~B法院書記官  李  淑  華


司法院資訊處製作；財團法人民間司法改革基金會備份。
